---
title: "Opptaksområder for spesialisthelsetjenesten 2025"
author: "Sindre Mikael Haugen"
date: "`r Sys.Date()`"
output:
  html_document:
    toc: true
vignette: >
  %\VignetteIndexEntry{Opptaksområder}
  %\VignetteEngine{knitr::rmarkdown}
  %\VignetteEncoding{UTF-8}
---

```{r setup, include=FALSE}
knitr::opts_chunk$set(
  collapse = TRUE,
  comment = "#>"
)
```


```{r include=FALSE}
aargang <- 2025

suppressPackageStartupMessages({ 
library(tidyverse)
    library(sf)
    library(sfarrow)
    })

if (grepl("onprem", Sys.getenv("JUPYTER_IMAGE_SPEC")) | Sys.getenv("JUPYTER_IMAGE_SPEC") == "") {
    
    arbeidsmappe <- "/ssb/stamme01/fylkhels/speshelse/felles/"
    arbeidsmappe_kart <- paste0(arbeidsmappe, "kart/", aargang, "/")
    arbeidsmappe_opptak <- paste0(arbeidsmappe, "opptaksomrader/", aargang, "/")
    }

# SOM
opptaksomrader_SOM_RHF <- sfarrow::st_read_parquet(paste0(arbeidsmappe_opptak, "opptaksomrader_SOM_RHF_flate_", aargang, ".parquet")) %>%
  sf::st_transform(4326)

opptaksomrader_SOM_HF <- sfarrow::st_read_parquet(paste0(arbeidsmappe_opptak, "opptaksomrader_SOM_HF_flate_", aargang, ".parquet")) %>%
  sf::st_transform(4326)

opptaksomrader_SOM_lokasjon <- sfarrow::st_read_parquet(paste0(arbeidsmappe_opptak, "opptaksomrader_SOM_lokasjon_flate_", aargang, ".parquet")) %>%
  sf::st_transform(4326)
  
```

```{r include=FALSE}
 # Akuttmottak
akuttmottak <- klassR::GetKlass(683, output_style = "wide", date = c(paste0(aargang, "-01-01"))) %>%
  dplyr::rename(region = code1,
                orgnummer_RHF = code2,
                RHF = name2,
                HF = name3,
                orgnummer_HF = code3,
                Akuttmottak = name4,
                ID = code4,
                adresse = name5,
                postnummer = code5,
                lon = code6, 
                lat = name6) %>%
  dplyr::mutate(lon = gsub(",", ".", lon), 
                lat = gsub(",", ".", lat)) %>%
  sf::st_as_sf(coords = c("lon", "lat"), crs = 25833) %>%
  sf::st_transform(crs = 4326)
```

```{r include=FALSE}
# Fødested
fodeavdeling <- klassR::GetKlass(608, output_style = "wide", date = c(paste0(aargang, "-01-01"))) %>%
  dplyr::rename(region = code1,
                orgnummer_RHF = code2,
                RHF = name2,
                HF = name3,
                orgnummer_HF = code3,
                Fodested = name4,
                ID = code4,
                adresse = name5,
                postnummer = code5,
                lon = code6, 
                lat = name6) %>%
  dplyr::mutate(lon = gsub(",", ".", lon), 
                lat = gsub(",", ".", lat)) %>%
  sf::st_as_sf(coords = c("lon", "lat"), crs = 25833) %>%
  sf::st_transform(crs = 4326) %>%
  mutate(Type = "Fødeavdeling")
```

```{r include=FALSE}
fodestue <- klassR::GetKlass(609, output_style = "wide", date = c(paste0(aargang, "-01-01"))) %>%
  dplyr::rename(region = code1,
                orgnummer_RHF = code2,
                RHF = name2,
                HF = name3,
                orgnummer_HF = code3,
                Fodested = name4,
                ID = code4,
                adresse = name5,
                postnummer = code5,
                lon = code6, 
                lat = name6) %>%
  dplyr::mutate(lon = gsub(",", ".", lon), 
                lat = gsub(",", ".", lat)) %>%
  sf::st_as_sf(coords = c("lon", "lat"), crs = 25833) %>%
  sf::st_transform(crs = 4326) %>%
  mutate(Type = "Fødestue")

fodested <- rbind(fodeavdeling, fodestue)
```

```{r include=FALSE}
# PHV
opptaksomrader_PHV_RHF <- sfarrow::st_read_parquet(paste0(arbeidsmappe_opptak, "opptaksomrader_PHV_RHF_flate_", aargang, ".parquet")) %>%
  sf::st_transform(4326)

opptaksomrader_PHV_HF <- sfarrow::st_read_parquet(paste0(arbeidsmappe_opptak, "opptaksomrader_PHV_HF_flate_", aargang, ".parquet")) %>%
  sf::st_transform(4326)

# TSB
opptaksomrader_TSB_RHF <- sfarrow::st_read_parquet(paste0(arbeidsmappe_opptak, "opptaksomrader_TSB_RHF_flate_", aargang, ".parquet")) %>%
  sf::st_transform(4326)

opptaksomrader_TSB_HF <- sfarrow::st_read_parquet(paste0(arbeidsmappe_opptak, "opptaksomrader_TSB_HF_flate_", aargang, ".parquet")) %>%
  sf::st_transform(4326)

# DPS
opptaksomrader_DPS_RHF <- sfarrow::st_read_parquet(paste0(arbeidsmappe_opptak, "opptaksomrader_DPS_RHF_flate_", aargang, ".parquet")) %>%
  sf::st_transform(4326)

opptaksomrader_DPS_HF <- sfarrow::st_read_parquet(paste0(arbeidsmappe_opptak, "opptaksomrader_DPS_HF_flate_", aargang, ".parquet")) %>%
  sf::st_transform(4326)

opptaksomrader_DPS_DPS <- sfarrow::st_read_parquet(paste0(arbeidsmappe_opptak, "opptaksomrader_DPS_lokasjon_flate_", aargang, ".parquet")) %>%
  sf::st_transform(4326)
```

## Opptaksområder for spesialisthelsetjenesten (somatikk) 

Kartene nedenfor er laget med utgangspunkt i [Kodeliste for opptaksområder i spesialisthelsetjenesten (somatikk)](https://www.ssb.no/klass/klassifikasjoner/629). I denne kodelisten er opptaksområdene for spesialisthelsetjenesten (innenfor somatikken) fordelt etter grunnkretser. Disse grunnkretsene blir koblet med en kartfil på grunnkretsnivå og deretter blir opptaksområdene aggregert etter ulike nivåer (RHF, HF og lokalsykehus). Befolkningsdata på grunnkretsnivå er hentet fra [statistikkbanktabell 04317](https://www.ssb.no/statbank/table/04317/) og er koblet på før aggregeringen av opptaksområdene. 

### RHF-enes opptaksområder

```{r echo=FALSE}
ssb_farger <- klassR::GetKlass(614, output_style = "wide") %>%
  dplyr::rename(farge_nummer = code3, 
                HEX = name3, 
                farge = name2, 
                type = name1) %>%
  dplyr::select(-code1, -code2) %>%
  dplyr::filter(farge != "Hvit")

pal_RHF <- leaflet::colorFactor(ssb_farger$HEX, domain = as.factor(opptaksomrader_SOM_RHF$NAVN_RHF))

opptaksomrader_SOM_RHF_leaflet <- leaflet::leaflet(height=500, width = "100%", options = leaflet::leafletOptions(zoomControl = FALSE)) %>% 
  leaflet::addTiles() %>%
  leaflet::addPolygons(stroke = F, data = opptaksomrader_SOM_RHF,
                       # color = "green",
                       weight = 1,
                       fillColor = pal_RHF(opptaksomrader_SOM_RHF$NAVN_RHF),
                       fillOpacity = 0.5, smoothFactor = 0.5,
                       popup = paste0("Opptaksområde: ", opptaksomrader_SOM_RHF$NAVN_RHF, " / Befolkning: ", prettyNum(opptaksomrader_SOM_RHF$PERSONER, big.mark = " ", scientific = FALSE))) %>%
  leaflet::addLegend("bottomright", pal = pal_RHF, values = as.factor(opptaksomrader_SOM_RHF$NAVN_RHF), opacity = 1)

opptaksomrader_SOM_RHF_leaflet
```

### HF-enes opptaksområder

```{r echo=FALSE}
## Helseforetakenes opptaksområder

pal_HF <- leaflet::colorFactor(ssb_farger$HEX, domain = as.factor(opptaksomrader_SOM_HF$NAVN_HF))

opptaksomrader_SOM_HF_leaflet <- leaflet::leaflet(height=500, width = "100%", options = leaflet::leafletOptions(zoomControl = FALSE)) %>% 
  leaflet::addTiles() %>%
  leaflet::addPolygons(stroke = F, data = opptaksomrader_SOM_HF,
                       # color = "green",
                       weight = 1,
                       fillColor = pal_HF(opptaksomrader_SOM_HF$NAVN_HF),
                       fillOpacity = 0.5, smoothFactor = 0.5,
                       popup = paste0("Opptaksområde: ", opptaksomrader_SOM_HF$NAVN_HF, " / Befolkning: ", prettyNum(opptaksomrader_SOM_HF$PERSONER, big.mark = " ", scientific = FALSE))) # %>%
  # leaflet::addLegend("bottomright", pal = pal_HF, values = as.factor(opptaksomrader_SOM_HF$NAVN_HF), opacity = 1)

opptaksomrader_SOM_HF_leaflet

# leaflet::leaflet(height=500, width = "100%", options = leaflet::leafletOptions(zoomControl = FALSE)) %>% 
#   leaflet.extras::setMapWidgetStyle(list(background= "white")) %>%
#   leaflet::addLegend("bottomright", pal = pal_HF, values = as.factor(opptaksomrader_SOM_HF$NAVN_HF), opacity = 1)
```


### Lokalsykehusenes opptaksområder

```{r echo=FALSE}
pal_lokasjon <- leaflet::colorFactor(ssb_farger$HEX, domain = as.factor(opptaksomrader_SOM_lokasjon$OPPTAK))

opptaksomrader_SOM_lokasjon_leaflet <- leaflet::leaflet(height=500, width = "100%", options = leaflet::leafletOptions(zoomControl = FALSE)) %>% 
  leaflet::addTiles() %>%
  leaflet::addPolygons(stroke = F, data = opptaksomrader_SOM_lokasjon,
                       weight = 1,
                       fillColor = pal_lokasjon(opptaksomrader_SOM_lokasjon$OPPTAK),
                       fillOpacity = 0.5, smoothFactor = 0.5,
                       popup = paste0("Opptaksområde: ", opptaksomrader_SOM_lokasjon$OPPTAK, " / Befolkning: ", prettyNum(opptaksomrader_SOM_lokasjon$PERSONER, big.mark = " ", scientific = FALSE))) # %>%
  # leaflet::addLegend("bottomright", pal = pal_lokasjon, values = as.factor(opptaksomrader_SOM_lokasjon$OPPTAK), opacity = 1)

opptaksomrader_SOM_lokasjon_leaflet

# leaflet::leaflet(height=500, width = "100%", options = leaflet::leafletOptions(zoomControl = FALSE)) %>% 
#   leaflet.extras::setMapWidgetStyle(list(background= "white")) %>%
#   leaflet::addLegend("bottomright", pal = pal_lokasjon, values = as.factor(opptaksomrader_SOM_lokasjon$OPPTAK), opacity = 1)
```

### Akuttmottak

Listen over akuttmottak er hentet fra [Kodeliste for akuttmottak](https://www.ssb.no/klass/klassifikasjoner/683).

```{r echo=FALSE}
icons_akuttmottak <- leaflet::makeAwesomeIcon(text = fontawesome::fa("hospital"), # truck-medical
                                                iconColor = "red",
                                                markerColor = "white")

opptaksomrader_SOM_akutt_leaflet <- leaflet::leaflet(height=500, width = "100%", options = leaflet::leafletOptions(zoomControl = FALSE)) %>% 
  leaflet::addTiles() %>%
  leaflet::addPolygons(stroke = F, data = opptaksomrader_SOM_lokasjon,
                       weight = 1,
                       fillColor = pal_lokasjon(opptaksomrader_SOM_lokasjon$OPPTAK),
                       fillOpacity = 0.5, smoothFactor = 0.5,
                       popup = paste0("Opptaksområde: ", opptaksomrader_SOM_lokasjon$OPPTAK, " / Befolkning: ", prettyNum(opptaksomrader_SOM_lokasjon$PERSONER, big.mark = " ", scientific = FALSE))) %>%
  leaflet::addAwesomeMarkers(data = akuttmottak$geometry,
                      popup = paste0("Akuttmottak: ", akuttmottak$Akuttmottak, " (", akuttmottak$HF, ")"), 
                      icon = icons_akuttmottak)

opptaksomrader_SOM_akutt_leaflet
```

### Fødesteder

Listen over fødesteder er hentet fra [Kodeliste for fødeavdelinger](https://www.ssb.no/klass/klassifikasjoner/608) og [Kodeliste for fødestuer](https://www.ssb.no/klass/klassifikasjoner/609).

```{r echo=FALSE}
icons_fodested <- leaflet::makeAwesomeIcon(text = fontawesome::fa("baby"), 
                                                iconColor = "blue",
                                                markerColor = "white")

opptaksomrader_SOM_akutt_leaflet <- leaflet::leaflet(height=500, width = "100%", options = leaflet::leafletOptions(zoomControl = FALSE)) %>% 
  leaflet::addTiles() %>%
  leaflet::addPolygons(stroke = F, data = opptaksomrader_SOM_lokasjon,
                       weight = 1,
                       fillColor = pal_lokasjon(opptaksomrader_SOM_lokasjon$OPPTAK),
                       fillOpacity = 0.5, smoothFactor = 0.5,
                       popup = paste0("Opptaksområde: ", opptaksomrader_SOM_lokasjon$OPPTAK, " / Befolkning: ", prettyNum(opptaksomrader_SOM_lokasjon$PERSONER, big.mark = " ", scientific = FALSE))) %>%
  leaflet::addAwesomeMarkers(data = fodested$geometry,
                      popup = paste0("Fødested: ", fodested$Fodested, " (", fodested$HF, ")"), 
                      icon = icons_fodested)

opptaksomrader_SOM_akutt_leaflet
```

## Opptaksområder for spesialisthelsetjenesten (psykisk helsevern) 

Kartene nedenfor er laget med utgangspunkt i [Kodeliste for opptaksområder i spesialisthelsetjenesten (psykisk helsevern)](https://www.ssb.no/klass/klassifikasjoner/630). I denne kodelisten er opptaksområdene for spesialisthelsetjenesten (innenfor psykisk helsevern) fordelt etter grunnkretser. Disse grunnkretsene blir koblet med en kartfil på grunnkretsnivå og deretter blir opptaksområdene aggregert etter ulike nivåer (RHF og HF). Befolkningsdata på grunnkretsnivå er hentet fra [statistikkbanktabell 04317](https://www.ssb.no/statbank/table/04317/) og er koblet på før aggregeringen av opptaksområdene.

### RHF-enes opptaksområder

```{r echo=FALSE}
opptaksomrader_PHV_RHF_leaflet <- leaflet::leaflet(height=500, width = "100%", options = leaflet::leafletOptions(zoomControl = FALSE)) %>% 
  leaflet::addTiles() %>%
  leaflet::addPolygons(stroke = F, data = opptaksomrader_PHV_RHF,
                       # color = "green",
                       weight = 1,
                       fillColor = pal_RHF(opptaksomrader_PHV_RHF$NAVN_RHF),
                       fillOpacity = 0.5, smoothFactor = 0.5,
                       popup = paste0("Opptaksområde: ", opptaksomrader_PHV_RHF$NAVN_RHF, " / Befolkning: ", prettyNum(opptaksomrader_PHV_RHF$PERSONER, big.mark = " ", scientific = FALSE))) %>%
  leaflet::addLegend("bottomright", pal = pal_RHF, values = as.factor(opptaksomrader_PHV_RHF$NAVN_RHF), opacity = 1)

opptaksomrader_PHV_RHF_leaflet
```

### HF-enes opptaksområder

```{r echo=FALSE}
opptaksomrader_PHV_HF_leaflet <- leaflet::leaflet(height=500, width = "100%", options = leaflet::leafletOptions(zoomControl = FALSE)) %>% 
  leaflet::addTiles() %>%
  leaflet::addPolygons(stroke = F, data = opptaksomrader_PHV_HF,
                       # color = "green",
                       weight = 1,
                       fillColor = pal_HF(opptaksomrader_PHV_HF$NAVN_HF),
                       fillOpacity = 0.5, smoothFactor = 0.5,
                       popup = paste0("Opptaksområde: ", opptaksomrader_PHV_HF$NAVN_HF, " / Befolkning: ", prettyNum(opptaksomrader_PHV_HF$PERSONER, big.mark = " ", scientific = FALSE))) 

opptaksomrader_PHV_HF_leaflet
```


## Opptaksområder for spesialisthelsetjenesten (rusbehandling) 

Kartene nedenfor er laget med utgangspunkt i [Kodeliste for opptaksområder i spesialisthelsetjenesten (rusbehandling)](https://www.ssb.no/klass/klassifikasjoner/631). I denne kodelisten er opptaksområdene for spesialisthelsetjenesten (innenfor rusbehandling) fordelt etter grunnkretser. Disse grunnkretsene blir koblet med en kartfil på grunnkretsnivå og deretter blir opptaksområdene aggregert etter ulike nivåer (RHF og HF). Befolkningsdata på grunnkretsnivå er hentet fra [statistikkbanktabell 04317](https://www.ssb.no/statbank/table/04317/) og er koblet på før aggregeringen av opptaksområdene.

### RHF-enes opptaksområder

```{r echo=FALSE}
opptaksomrader_TSB_RHF_leaflet <- leaflet::leaflet(height=500, width = "100%", options = leaflet::leafletOptions(zoomControl = FALSE)) %>% 
  leaflet::addTiles() %>%
  leaflet::addPolygons(stroke = F, data = opptaksomrader_TSB_RHF,
                       # color = "green",
                       weight = 1,
                       fillColor = pal_RHF(opptaksomrader_TSB_RHF$NAVN_RHF),
                       fillOpacity = 0.5, smoothFactor = 0.5,
                       popup = paste0("Opptaksområde: ", opptaksomrader_TSB_RHF$NAVN_RHF, " / Befolkning: ", prettyNum(opptaksomrader_TSB_RHF$PERSONER, big.mark = " ", scientific = FALSE))) %>%
  leaflet::addLegend("bottomright", pal = pal_RHF, values = as.factor(opptaksomrader_TSB_RHF$NAVN_RHF), opacity = 1)

opptaksomrader_TSB_RHF_leaflet
```

### HF-enes opptaksområder

```{r echo=FALSE}
opptaksomrader_TSB_HF_leaflet <- leaflet::leaflet(height=500, width = "100%", options = leaflet::leafletOptions(zoomControl = FALSE)) %>% 
  leaflet::addTiles() %>%
  leaflet::addPolygons(stroke = F, data = opptaksomrader_TSB_HF,
                       # color = "green",
                       weight = 1,
                       fillColor = pal_HF(opptaksomrader_TSB_HF$NAVN_HF),
                       fillOpacity = 0.5, smoothFactor = 0.5,
                       popup = paste0("Opptaksområde: ", opptaksomrader_TSB_HF$NAVN_HF, " / Befolkning: ", prettyNum(opptaksomrader_TSB_HF$PERSONER, big.mark = " ", scientific = FALSE))) 

opptaksomrader_TSB_HF_leaflet
```

## Opptaksområder for spesialisthelsetjenesten (DPS) 

Kartene nedenfor er laget med utgangspunkt i [Kodeliste for opptaksområder i spesialisthelsetjenesten (DPS)](https://www.ssb.no/klass/klassifikasjoner/632). I denne kodelisten er opptaksområdene for spesialisthelsetjenesten (innenfor DPS) fordelt etter grunnkretser og postnummerområder (gjelder Trondheim og Kristiansand kommune). Områdene fordelt etter grunnkretser blir koblet med en kartfil på grunnkretsnivå og deretter blir opptaksområdene aggregert etter ulike nivåer (RHF, HF og DPS). Befolkningsdata på grunnkretsnivå er hentet fra [statistikkbanktabell 04317](https://www.ssb.no/statbank/table/04317/) og er koblet på før aggregeringen av opptaksområdene. DPS-områdene i Trondheim og Kristiansand kommune er fordelt etter postnummerområder og derfor blir befolkningstallene for disse områdene beregnet med GIS-verktøy.

### RHF-enes opptaksområder

```{r echo=FALSE}
opptaksomrader_DPS_RHF_leaflet <- leaflet::leaflet(height=500, width = "100%", options = leaflet::leafletOptions(zoomControl = FALSE)) %>% 
  leaflet::addTiles() %>%
  leaflet::addPolygons(stroke = F, data = opptaksomrader_DPS_RHF,
                       # color = "green",
                       weight = 1,
                       fillColor = pal_RHF(opptaksomrader_DPS_RHF$NAVN_RHF),
                       fillOpacity = 0.5, smoothFactor = 0.5,
                       popup = paste0("Opptaksområde: ", opptaksomrader_DPS_RHF$NAVN_RHF, " / Befolkning: ", prettyNum(opptaksomrader_DPS_RHF$PERSONER, big.mark = " ", scientific = FALSE))) %>%
  leaflet::addLegend("bottomright", pal = pal_RHF, values = as.factor(opptaksomrader_DPS_RHF$NAVN_RHF), opacity = 1)

opptaksomrader_DPS_RHF_leaflet
```

### HF-enes opptaksområder
```{r echo=FALSE}
opptaksomrader_DPS_HF_leaflet <- leaflet::leaflet(height=500, width = "100%", options = leaflet::leafletOptions(zoomControl = FALSE)) %>% 
  leaflet::addTiles() %>%
  leaflet::addPolygons(stroke = F, data = opptaksomrader_DPS_HF,
                       # color = "green",
                       weight = 1,
                       fillColor = pal_HF(opptaksomrader_DPS_HF$NAVN_HF),
                       fillOpacity = 0.5, smoothFactor = 0.5,
                       popup = paste0("Opptaksområde: ", opptaksomrader_DPS_HF$NAVN_HF, " / Befolkning: ", prettyNum(opptaksomrader_DPS_HF$PERSONER, big.mark = " ", scientific = FALSE))) 

opptaksomrader_DPS_HF_leaflet
```

### DPS-enes opptaksområder

```{r echo=FALSE}
pal_DPS <- leaflet::colorFactor(ssb_farger$HEX, domain = as.factor(opptaksomrader_DPS_DPS$OPPTAK))

opptaksomrader_DPS_lokasjon_leaflet <- leaflet::leaflet(height=500, width = "100%", options = leaflet::leafletOptions(zoomControl = FALSE)) %>% 
  leaflet::addTiles() %>%
  leaflet::addPolygons(stroke = F, data = opptaksomrader_DPS_DPS,
                       weight = 1,
                       fillColor = pal_DPS(opptaksomrader_DPS_DPS$OPPTAK),
                       fillOpacity = 0.5, smoothFactor = 0.5,
                       popup = paste0("Opptaksområde: ", opptaksomrader_DPS_DPS$OPPTAK, " / Befolkning: ", prettyNum(opptaksomrader_DPS_DPS$PERSONER, big.mark = " ", scientific = FALSE)))

opptaksomrader_DPS_lokasjon_leaflet
```

