---
title: "Opptaksområder for spesialisthelsetjenesten 2023"
author: "Sindre Mikael Haugen"
date: "`r Sys.Date()`"
output:
  html_document:
    toc: true
vignette: >
  %\VignetteIndexEntry{Opptaksområder}
  %\VignetteEngine{knitr::rmarkdown}
  %\VignetteEncoding{UTF-8}
---

```{r setup, include = FALSE}
knitr::opts_chunk$set(
  collapse = TRUE,
  comment = "#>"
)
```


```{r, include=FALSE}

aargang <- 2023

library(tidyverse)

# SOM
opptaksomrader_SOM_RHF <- sfarrow::st_read_parquet(paste0("C:/Users/rdn/Documents/Kart/Opptaksomrade HF/opptaksomrader_SOM_RHF_flate_", aargang, ".parquet")) %>%
  sf::st_transform(4326)

opptaksomrader_SOM_HF <- sfarrow::st_read_parquet(paste0("C:/Users/rdn/Documents/Kart/Opptaksomrade HF/opptaksomrader_SOM_HF_flate_", aargang, ".parquet")) %>%
  sf::st_transform(4326)

opptaksomrader_SOM_lokasjon <- sfarrow::st_read_parquet(paste0("C:/Users/rdn/Documents/Kart/Opptaksomrade HF/opptaksomrader_SOM_lokasjon_flate_", aargang, ".parquet")) %>%
  sf::st_transform(4326)

# PHV
opptaksomrader_PHV_RHF <- sfarrow::st_read_parquet(paste0("C:/Users/rdn/Documents/Kart/Opptaksomrade HF/opptaksomrader_PHV_RHF_flate_", aargang, ".parquet")) %>%
  sf::st_transform(4326)

opptaksomrader_PHV_HF <- sfarrow::st_read_parquet(paste0("C:/Users/rdn/Documents/Kart/Opptaksomrade HF/opptaksomrader_PHV_HF_flate_", aargang, ".parquet")) %>%
  sf::st_transform(4326)

# TSB
opptaksomrader_TSB_RHF <- sfarrow::st_read_parquet(paste0("C:/Users/rdn/Documents/Kart/Opptaksomrade HF/opptaksomrader_TSB_RHF_flate_", aargang, ".parquet")) %>%
  sf::st_transform(4326)

opptaksomrader_TSB_HF <- sfarrow::st_read_parquet(paste0("C:/Users/rdn/Documents/Kart/Opptaksomrade HF/opptaksomrader_TSB_HF_flate_", aargang, ".parquet")) %>%
  sf::st_transform(4326)

# DPS
opptaksomrader_DPS_RHF <- sfarrow::st_read_parquet(paste0("C:/Users/rdn/Documents/Kart/Opptaksomrade HF/opptaksomrader_DPS_RHF_flate_", aargang, ".parquet")) %>%
  sf::st_transform(4326)

opptaksomrader_DPS_HF <- sfarrow::st_read_parquet(paste0("C:/Users/rdn/Documents/Kart/Opptaksomrade HF/opptaksomrader_DPS_HF_flate_", aargang, ".parquet")) %>%
  sf::st_transform(4326)

opptaksomrader_DPS_DPS <- sfarrow::st_read_parquet(paste0("C:/Users/rdn/Documents/Kart/Opptaksomrade HF/opptaksomrader_DPS_DPS_flate_", aargang, ".parquet")) %>%
  sf::st_transform(4326)

```

## Opptaksområder for spesialisthelsetjenesten (somatikk) 

Kartene nedenfor er laget med utgangspunkt i [Kodeliste for opptaksområder i spesialisthelsetjenesten (somatikk)](https://www.ssb.no/klass/klassifikasjoner/629). I denne kodelisten er opptaksområdene for spesialisthelsetjenesten (innenfor somatikken) fordelt etter grunnkretser. Disse grunnkretsene blir koblet med en kartfil på grunnkretsnivå og deretter blir opptaksområdene aggregert etter ulike nivåer (RHF, HF og lokalsykehus). Befolkningsdata på grunnkretsnivå er hentet fra [statistikkbanktabell 04317](https://www.ssb.no/statbank/table/04317/) og er koblet på før aggregeringen av opptaksområdene. 

### RHF-enes opptaksområder

```{r, echo=FALSE}
ssb_farger <- klassR::GetKlass(614, output_style = "wide") %>%
  dplyr::rename(farge_nummer = code3, 
                HEX = name3, 
                farge = name2, 
                type = name1) %>%
  dplyr::select(-code1, -code2) %>%
  dplyr::filter(farge != "Hvit")

pal_RHF <- leaflet::colorFactor(ssb_farger$HEX, domain = as.factor(opptaksomrader_SOM_RHF$NAVN_RHF))

opptaksomrader_SOM_RHF_leaflet <- leaflet::leaflet(height=500, width = "100%", options = leaflet::leafletOptions(zoomControl = FALSE)) %>% 
  leaflet::addTiles() %>%
  leaflet::addPolygons(stroke = F, data = opptaksomrader_SOM_RHF,
                       # color = "green",
                       weight = 1,
                       fillColor = pal_RHF(opptaksomrader_SOM_RHF$NAVN_RHF),
                       fillOpacity = 0.5, smoothFactor = 0.5,
                       popup = paste0("Opptaksområde: ", opptaksomrader_SOM_RHF$NAVN_RHF, " / Befolkning: ", prettyNum(opptaksomrader_SOM_RHF$PERSONER, big.mark = " ", scientific = FALSE))) %>%
  leaflet::addLegend("bottomright", pal = pal_RHF, values = as.factor(opptaksomrader_SOM_RHF$NAVN_RHF), opacity = 1)

opptaksomrader_SOM_RHF_leaflet
```

### HF-enes opptaksområder

```{r, echo=FALSE}
## Helseforetakenes opptaksområder

pal_HF <- leaflet::colorFactor(ssb_farger$HEX, domain = as.factor(opptaksomrader_SOM_HF$NAVN_HF))

opptaksomrader_SOM_HF_leaflet <- leaflet::leaflet(height=500, width = "100%", options = leaflet::leafletOptions(zoomControl = FALSE)) %>% 
  leaflet::addTiles() %>%
  leaflet::addPolygons(stroke = F, data = opptaksomrader_SOM_HF,
                       # color = "green",
                       weight = 1,
                       fillColor = pal_HF(opptaksomrader_SOM_HF$NAVN_HF),
                       fillOpacity = 0.5, smoothFactor = 0.5,
                       popup = paste0("Opptaksområde: ", opptaksomrader_SOM_HF$NAVN_HF, " / Befolkning: ", prettyNum(opptaksomrader_SOM_HF$PERSONER, big.mark = " ", scientific = FALSE))) # %>%
  # leaflet::addLegend("bottomright", pal = pal_HF, values = as.factor(opptaksomrader_SOM_HF$NAVN_HF), opacity = 1)

opptaksomrader_SOM_HF_leaflet

# leaflet::leaflet(height=500, width = "100%", options = leaflet::leafletOptions(zoomControl = FALSE)) %>% 
#   leaflet.extras::setMapWidgetStyle(list(background= "white")) %>%
#   leaflet::addLegend("bottomright", pal = pal_HF, values = as.factor(opptaksomrader_SOM_HF$NAVN_HF), opacity = 1)
```


### Lokalsykehusenes opptaksområder

```{r, echo=FALSE}
pal_lokasjon <- leaflet::colorFactor(ssb_farger$HEX, domain = as.factor(opptaksomrader_SOM_lokasjon$OPPTAK))

opptaksomrader_SOM_lokasjon_leaflet <- leaflet::leaflet(height=500, width = "100%", options = leaflet::leafletOptions(zoomControl = FALSE)) %>% 
  leaflet::addTiles() %>%
  leaflet::addPolygons(stroke = F, data = opptaksomrader_SOM_lokasjon,
                       weight = 1,
                       fillColor = pal_lokasjon(opptaksomrader_SOM_lokasjon$OPPTAK),
                       fillOpacity = 0.5, smoothFactor = 0.5,
                       popup = paste0("Opptaksområde: ", opptaksomrader_SOM_lokasjon$OPPTAK, " / Befolkning: ", prettyNum(opptaksomrader_SOM_lokasjon$PERSONER, big.mark = " ", scientific = FALSE))) # %>%
  # leaflet::addLegend("bottomright", pal = pal_lokasjon, values = as.factor(opptaksomrader_SOM_lokasjon$OPPTAK), opacity = 1)

opptaksomrader_SOM_lokasjon_leaflet

# leaflet::leaflet(height=500, width = "100%", options = leaflet::leafletOptions(zoomControl = FALSE)) %>% 
#   leaflet.extras::setMapWidgetStyle(list(background= "white")) %>%
#   leaflet::addLegend("bottomright", pal = pal_lokasjon, values = as.factor(opptaksomrader_SOM_lokasjon$OPPTAK), opacity = 1)
```

## Opptaksområder for spesialisthelsetjenesten (psykisk helsevern) 

Kartene nedenfor er laget med utgangspunkt i [Kodeliste for opptaksområder i spesialisthelsetjenesten (psykisk helsevern)](https://www.ssb.no/klass/klassifikasjoner/630). I denne kodelisten er opptaksområdene for spesialisthelsetjenesten (innenfor psykisk helsevern) fordelt etter grunnkretser. Disse grunnkretsene blir koblet med en kartfil på grunnkretsnivå og deretter blir opptaksområdene aggregert etter ulike nivåer (RHF og HF). Befolkningsdata på grunnkretsnivå er hentet fra [statistikkbanktabell 04317](https://www.ssb.no/statbank/table/04317/) og er koblet på før aggregeringen av opptaksområdene.

### RHF-enes opptaksområder

```{r, echo=FALSE}
opptaksomrader_PHV_RHF_leaflet <- leaflet::leaflet(height=500, width = "100%", options = leaflet::leafletOptions(zoomControl = FALSE)) %>% 
  leaflet::addTiles() %>%
  leaflet::addPolygons(stroke = F, data = opptaksomrader_PHV_RHF,
                       # color = "green",
                       weight = 1,
                       fillColor = pal_RHF(opptaksomrader_PHV_RHF$NAVN_RHF),
                       fillOpacity = 0.5, smoothFactor = 0.5,
                       popup = paste0("Opptaksområde: ", opptaksomrader_PHV_RHF$NAVN_RHF, " / Befolkning: ", prettyNum(opptaksomrader_PHV_RHF$PERSONER, big.mark = " ", scientific = FALSE))) %>%
  leaflet::addLegend("bottomright", pal = pal_RHF, values = as.factor(opptaksomrader_PHV_RHF$NAVN_RHF), opacity = 1)

opptaksomrader_PHV_RHF_leaflet
```

### HF-enes opptaksområder

```{r, echo=FALSE}
opptaksomrader_PHV_HF_leaflet <- leaflet::leaflet(height=500, width = "100%", options = leaflet::leafletOptions(zoomControl = FALSE)) %>% 
  leaflet::addTiles() %>%
  leaflet::addPolygons(stroke = F, data = opptaksomrader_PHV_HF,
                       # color = "green",
                       weight = 1,
                       fillColor = pal_HF(opptaksomrader_PHV_HF$NAVN_HF),
                       fillOpacity = 0.5, smoothFactor = 0.5,
                       popup = paste0("Opptaksområde: ", opptaksomrader_PHV_HF$NAVN_HF, " / Befolkning: ", prettyNum(opptaksomrader_PHV_HF$PERSONER, big.mark = " ", scientific = FALSE))) 

opptaksomrader_PHV_HF_leaflet
```


## Opptaksområder for spesialisthelsetjenesten (rusbehandling) 

Kartene nedenfor er laget med utgangspunkt i [Kodeliste for opptaksområder i spesialisthelsetjenesten (rusbehandling)](https://www.ssb.no/klass/klassifikasjoner/631). I denne kodelisten er opptaksområdene for spesialisthelsetjenesten (innenfor rusbehandling) fordelt etter grunnkretser. Disse grunnkretsene blir koblet med en kartfil på grunnkretsnivå og deretter blir opptaksområdene aggregert etter ulike nivåer (RHF og HF). Befolkningsdata på grunnkretsnivå er hentet fra [statistikkbanktabell 04317](https://www.ssb.no/statbank/table/04317/) og er koblet på før aggregeringen av opptaksområdene.

### RHF-enes opptaksområder

```{r, echo=FALSE}
opptaksomrader_TSB_RHF_leaflet <- leaflet::leaflet(height=500, width = "100%", options = leaflet::leafletOptions(zoomControl = FALSE)) %>% 
  leaflet::addTiles() %>%
  leaflet::addPolygons(stroke = F, data = opptaksomrader_TSB_RHF,
                       # color = "green",
                       weight = 1,
                       fillColor = pal_RHF(opptaksomrader_TSB_RHF$NAVN_RHF),
                       fillOpacity = 0.5, smoothFactor = 0.5,
                       popup = paste0("Opptaksområde: ", opptaksomrader_TSB_RHF$NAVN_RHF, " / Befolkning: ", prettyNum(opptaksomrader_TSB_RHF$PERSONER, big.mark = " ", scientific = FALSE))) %>%
  leaflet::addLegend("bottomright", pal = pal_RHF, values = as.factor(opptaksomrader_TSB_RHF$NAVN_RHF), opacity = 1)

opptaksomrader_TSB_RHF_leaflet
```

### HF-enes opptaksområder

```{r, echo=FALSE}
opptaksomrader_TSB_HF_leaflet <- leaflet::leaflet(height=500, width = "100%", options = leaflet::leafletOptions(zoomControl = FALSE)) %>% 
  leaflet::addTiles() %>%
  leaflet::addPolygons(stroke = F, data = opptaksomrader_TSB_HF,
                       # color = "green",
                       weight = 1,
                       fillColor = pal_HF(opptaksomrader_TSB_HF$NAVN_HF),
                       fillOpacity = 0.5, smoothFactor = 0.5,
                       popup = paste0("Opptaksområde: ", opptaksomrader_TSB_HF$NAVN_HF, " / Befolkning: ", prettyNum(opptaksomrader_TSB_HF$PERSONER, big.mark = " ", scientific = FALSE))) 

opptaksomrader_TSB_HF_leaflet
```

## Opptaksområder for spesialisthelsetjenesten (DPS) 

Kartene nedenfor er laget med utgangspunkt i [Kodeliste for opptaksområder i spesialisthelsetjenesten (DPS)](https://www.ssb.no/klass/klassifikasjoner/632). I denne kodelisten er opptaksområdene for spesialisthelsetjenesten (innenfor DPS) fordelt etter grunnkretser og postnummerområder (gjelder Trondheim og Kristiansand kommune). Områdene fordelt etter grunnkretser blir koblet med en kartfil på grunnkretsnivå og deretter blir opptaksområdene aggregert etter ulike nivåer (RHF, HF og DPS). Befolkningsdata på grunnkretsnivå er hentet fra [statistikkbanktabell 04317](https://www.ssb.no/statbank/table/04317/) og er koblet på før aggregeringen av opptaksområdene. DPS-områdene i Trondheim og Kristiansand kommune er fordelt etter postnummerområder og derfor blir befolkningstallene for disse områdene beregnet med GIS-verktøy.

### RHF-enes opptaksområder

```{r, echo=FALSE}
opptaksomrader_DPS_RHF_leaflet <- leaflet::leaflet(height=500, width = "100%", options = leaflet::leafletOptions(zoomControl = FALSE)) %>% 
  leaflet::addTiles() %>%
  leaflet::addPolygons(stroke = F, data = opptaksomrader_DPS_RHF,
                       # color = "green",
                       weight = 1,
                       fillColor = pal_RHF(opptaksomrader_DPS_RHF$NAVN_RHF),
                       fillOpacity = 0.5, smoothFactor = 0.5,
                       popup = paste0("Opptaksområde: ", opptaksomrader_DPS_RHF$NAVN_RHF, " / Befolkning: ", prettyNum(opptaksomrader_DPS_RHF$PERSONER, big.mark = " ", scientific = FALSE))) %>%
  leaflet::addLegend("bottomright", pal = pal_RHF, values = as.factor(opptaksomrader_DPS_RHF$NAVN_RHF), opacity = 1)

opptaksomrader_DPS_RHF_leaflet
```

### HF-enes opptaksområder
```{r, echo=FALSE}
opptaksomrader_DPS_HF_leaflet <- leaflet::leaflet(height=500, width = "100%", options = leaflet::leafletOptions(zoomControl = FALSE)) %>% 
  leaflet::addTiles() %>%
  leaflet::addPolygons(stroke = F, data = opptaksomrader_DPS_HF,
                       # color = "green",
                       weight = 1,
                       fillColor = pal_HF(opptaksomrader_DPS_HF$NAVN_HF),
                       fillOpacity = 0.5, smoothFactor = 0.5,
                       popup = paste0("Opptaksområde: ", opptaksomrader_DPS_HF$NAVN_HF, " / Befolkning: ", prettyNum(opptaksomrader_DPS_HF$PERSONER, big.mark = " ", scientific = FALSE))) 

opptaksomrader_DPS_HF_leaflet
```

### DPS-enes opptaksområder

```{r, echo=FALSE}
pal_DPS <- leaflet::colorFactor(ssb_farger$HEX, domain = as.factor(opptaksomrader_DPS_DPS$OPPTAK))

opptaksomrader_DPS_lokasjon_leaflet <- leaflet::leaflet(height=500, width = "100%", options = leaflet::leafletOptions(zoomControl = FALSE)) %>% 
  leaflet::addTiles() %>%
  leaflet::addPolygons(stroke = F, data = opptaksomrader_DPS_DPS,
                       weight = 1,
                       fillColor = pal_DPS(opptaksomrader_DPS_DPS$OPPTAK),
                       fillOpacity = 0.5, smoothFactor = 0.5,
                       popup = paste0("Opptaksområde: ", opptaksomrader_DPS_DPS$OPPTAK, " / Befolkning: ", prettyNum(opptaksomrader_DPS_DPS$PERSONER, big.mark = " ", scientific = FALSE)))

opptaksomrader_DPS_lokasjon_leaflet
```

